臺灣高等法院刑事判決
111年度上訴字第3030號
上  訴  人  
即  被  告  黃泓惟


上列上訴人即被告因詐欺等案件，不服臺灣新北地方法院111年
度審訴字第481號，中華民國111年6月10日第一審判決（起訴案
號：臺灣新北地方檢察署110年度偵字第39951號、110年度偵字
第41150號），提起上訴，本院判決如下：
    主  文
上訴駁回。
    犯罪事實
一、黃泓惟意圖為自己不法所有，基於行使偽造準私文書、詐欺
    取財之犯意，於民國107年11月4日17時55分許，利用呂俞勳
    （所涉詐欺等犯嫌業經臺灣桃園地方檢察署檢察官為不起訴
    處分確定）之身分證資料及不知情之馬鴻美所申設之000000
    0000行動電話門號，以呂俞勳名義，向橘子支行動支付股份
    有限公司（下稱橘子支公司）線上申請會員帳號「zzz87010
    2」及搭配之玉山商業銀行帳號0000000000000000號虛擬帳
    戶（下稱玉山銀行虛擬帳戶），足以生損害於呂俞勳及橘子
    支公司對於會員帳號管理之正確性；黃泓惟隨後於同年12月
    15日17時35分許，以「呂俞勳」名稱登入社群網站臉書，瀏
    覽陳聿脩曾在臉書社團張貼欲收購機車車尾燈之貼文後，主
    動以臉書私訊聯繫陳聿脩，佯稱有意以新臺幣（下同）1,20
    0元之價格出售機車車尾燈云云，致陳聿脩陷於錯誤，於同
    日17時42分許，依黃泓惟之指示，以自動櫃員機轉帳1,200
    元至上開玉山銀行虛擬帳戶內。嗣因陳聿脩付款後未收到購
    買之機車車尾燈，查覺有異報警處理，始循線查悉上情。
二、案經呂俞勳訴由臺灣新北地方檢察署（下稱新北地檢署）及
    陳聿脩訴由桃園市政府警察局龜山分局報告臺灣桃園地方檢
    察署（下稱桃園地檢署）檢察官陳請臺灣高等檢察署檢察長
    移轉臺中地檢署（下稱臺中地檢署）檢察官簽分偵辦後陳請
    臺灣高等檢察署檢察長移轉新北地檢署檢察官偵查起訴。
    理  由
壹、證據能力部分
一、被告以外之人於審判外之言詞或書面陳述，除法律有規定者
    外，不得作為證據，刑事訴訟法第159條第1項定有明文。又
    被告以外之人於審判外之陳述，雖不符刑事訴訟法第159條
    之1至第159條之4之規定，而經當事人於審判程序同意作為
    證據，法院審酌該言詞陳述或書面陳述作成時之情況，認為
    適當者，亦得為證據；當事人、代理人或辯護人於法院調查
    證據時，知有同法第159條第1項不得為證據之情形，而未於
    言詞辯論終結前聲明異議者，視為有前項之同意，刑事訴訟
    法第159條之5亦有明文。查本件檢察官、上訴人即被告黃泓
    惟（下稱被告），就本院所認定犯罪事實而經調查採用之證
    據，均同意有證據能力（見本院卷第80頁至第85頁、第146
    頁至第150頁），本院復審酌各該證據作成時之情況，尚無
    違法及證明力明顯過低之瑕疵，認以之作為證據應屬適當，
    揆諸上開規定，本件經調查之證據，均有證據能力。
二、至於本院所引之非供述證據部分，並無證據證明係公務員違
    法取得，亦無依法應排除其證據能力之情形，應有證據能力
    。
貳、實體方面
一、認定被告犯罪事實所憑之證據及理由
  ㈠上揭犯罪事實，業據被告於偵查、原審、本院審理時均坦承
    不諱（見新北地檢署110年度偵字第39951號偵查卷【下稱偵
    字第39951號偵查卷】第43頁至第45頁、臺中地檢署110年度
    偵字第17826號偵查卷【下稱偵字第17826號偵查卷】第65頁
    至第69頁、原審卷第80頁、第83頁、本院卷第151頁），核
    與證人即告訴人陳聿脩、呂俞勳、證人馬鴻美分別於警詢、
    偵查中證述之情節相符（見桃園地檢署108年度偵字第19239
    號偵查卷【下稱偵字第19239號偵查卷】第17頁至第18頁、1
    09年度偵緝字第940號偵查卷【下稱偵緝字第940號偵查卷】
    第77頁至第87頁、第167頁至第168頁、第213頁至第214頁、
    臺中地檢署110年度偵字第7658號偵查卷第【下稱偵字第765
    8號偵查卷】47頁至第49頁），復有告訴人陳聿脩提出之遠
    東國際商業銀行自動櫃員機交易明細表、告訴人陳聿脩與被
    告（臉書名稱「呂俞勳」）之臉書私訊對話擷圖、橘子支公
    司108年1月11日PAY函字第2019010012號函暨虛擬帳號「000
    -0000000000000000」對應之買家、賣家相關資料、臺南市
    政府警察局歸仁分局大潭派出所受理詐騙帳戶通報警示簡便
    格式表、受理各類案件紀錄表、受理刑事案件報案三聯單、
    內政部警政署反詐騙案件紀錄表、台灣之星資料查詢、台灣
    之星電信股份有限公司109年10月14日函暨檢附行動電話門
    號0000000000號預付卡服務申請書、客戶資料、臺灣桃園地
    檢署公務電話紀錄單等件在卷可佐（見偵字第19239號偵查
    卷第19頁至第25頁、第27頁至第29頁、第33頁至第39頁、偵
    緝字第940號偵查卷第127頁、第181頁至第195頁、第217頁
    ），足認被告前開任意性自白核與事實相符，應可採信。
　㈡本件事證明確，其犯行堪予認定，應依法論科。
二、論罪：
  ㈠按在紙上或物品上之文字、符號、圖畫、照像，依習慣或特
    約，足以為表示其用意之證明者，關於本章及本章以外各罪
    ，以文書論；錄音、錄影或電磁紀錄，藉機器或電腦之處理
    所顯示之聲音、影像或符號，足以為表示其用意之證明者，
    亦同，刑法第220條定有明文。刑法上所謂偽造文書，以無
    製作權之人製作他人名義之文書為要件。被告冒用告訴人呂
    俞勳個人身分資料向橘子支公司申請會員帳號並以網路傳輸
    ，顯已對該電磁紀錄資料有所主張，客觀上可認該虛擬帳戶
    申請人即係製作名義人者，被告所為即屬冒用他人名義申請
    辦理並進而行使，當屬行使偽造準私文書。
　㈡核被告所為，係犯刑法第216條、第210條、第220條第2項之
    行使偽造準私文書罪、同法第339條第1項之詐欺取財罪。被
    告偽造準私文書後復持以行使，其偽造準私文書之低度行為
    應為行使之高度行為所吸收，不另論罪。
　㈢公訴意旨雖認被告詐取告訴人陳聿脩款項部分係涉犯刑法第3
    39條之4第1項第3款之以網際網路對公眾散布而犯詐欺取財
    罪嫌云云。惟查，本件告訴人陳聿脩係在臉書社團發文表示
    欲購買車尾燈，被告瀏覽後再以私訊方式向告訴人陳聿脩施
    用詐術等節，業據告訴人陳聿脩於警詢時證述明確（見偵字
    第19239號偵查卷第18頁），核與被告於偵查中所述情節相
    符（偵字第39951號偵查卷第43頁），足認被告並未利用網
    際網路對公眾散布而犯本案詐欺取財罪，公訴意旨認被告係
    在臉書刊登販售機車車尾燈之不實廣告而犯以網際網路對公
    眾散布之加重詐欺取財罪，容有誤會，惟其起訴之基本社會
    事實同一，並經本院審理時諭知被告所涉犯之罪名（見本院
    卷第145頁），當無礙被告之防禦權，爰依刑事訴訟法第300
    條規定，變更起訴法條。
　㈣被告上開行使偽造準私文書、詐欺取財之行為，具有局部同
    一性，以評價為法律上之一行為較為合理，應認被告係以一
    行為同時觸犯刑法第216條、第210條、第220條第2項之行使
    偽造準私文書罪、第339條第1項之詐欺取財罪，為想像競合
    犯，應依刑法第55條前段規定，從一重之行使偽造準私文書
    罪處斷。
三、駁回上訴之理由　　　
　㈠原審以被告犯刑法第216條、第210條、第220條第2項之行使
    偽造準私文書罪、同法第339條第1項之詐欺取財罪事證明確
    ，爰以行為人之責任為基礎，審酌被告為圖一己私利，不思
    循正當途徑獲取所需，竟冒用告訴人呂俞勳身份資料申辦虛
    擬金融帳戶，並用以詐欺告訴人陳聿脩，使告訴人呂俞勳、
    陳聿脩及橘子支公司受有損害，所為應予非難，兼衡其犯罪
    之動機、目的、手段、告訴人等所受損失，及被告高職肄業
    之智識程度、未婚，自陳入監前從事室內裝潢、無需扶養他
    人、經濟狀況一般之生活情形等一切情狀，量處被告有期徒
    刑4月，並諭知易科罰金之折算標準以1000元折算1日。另就
    沒收部分說明：被告自告訴人陳聿脩處詐得之1,200元，屬
    被告本案犯罪所得，未據扣案，且未實際合法發還或賠償告
    訴人陳聿脩，宣告沒收亦無過苛、欠缺刑法上之重要性、犯
    罪所得價值低微，或為維持受宣告人生活條件之必要等情形
    ，自應依刑法第38條之1第1項前段規定宣告沒收，並依同條
    第3項規定諭知於全部或一部不能沒收或不宜執行沒收時，
    追徵其價額。經核原審認事用法均無違誤，量刑亦屬妥適，
    應予維持。
　㈡被告上訴意旨略以：原審判決量刑過重，我另案的犯罪態樣
    與本案相同，只判處有期徒刑2月，本案量刑超出以往，有
    違罪責相當性及公平比例原則，犯罪所得部分我也要賠給告
    訴人陳聿脩，我有心想要還這筆錢，我保證之後的日子不會
    再犯，如果我有賠償給告訴人，我會提出相關證明云云。
　㈢惟按量刑輕重，係屬為裁判之法院得依職權自由裁量之事項
    ，苟其量刑已以行為人之責任為基礎，並斟酌刑法第57條各
    款所列情狀，在法定刑度內，酌量科刑，無偏執一端，致明
    顯失出失入之情形，自不得指為不當或違法。原審量刑已就
    被告被告犯罪之動機、目的、手段、所獲利益、智識程度、
    家庭生活經濟狀況、告訴人、被害人所受損失等刑法第57條
    所列各款情狀詳為斟酌，在適法範圍內行使其量刑之裁量權
    ，核無違法或不當之情形，且被告所陳另案僅判處有期徒刑
    2月部分，與本案被告所為之犯罪情節未盡相同，此有被告
    原審法院110年度審易字第1084號判決、110年度審簡字第16
    9號判決、110年度審簡字第82號判決在卷可考（見本院卷第
    107頁至第121頁），自難遽認原審量刑有所不當。又被告迄
    至本院言詞辯論終結前，亦未賠償告訴人、被害人，在量刑
    因子並無任何變動之下，要難認原審所為之量刑有過重之情
    。從而，被告就此部分提起上訴，以前揭情詞指摘原審判決
    不當，為無理由，應予駁回。
據上論斷，應依刑事訴訟法第368條，判決如主文。
本案經檢察官徐綱廷提起公訴，檢察官樊家妍到庭執行職務。
中　　華　　民　　國　　111 　年　　10　　月　　19　　日
                  刑事第三庭    審判長法　官  張惠立
                                      法　官  張道周
                                      法　官  鄭昱仁
以上正本證明與原本無異。
如不服本判決，應於收受送達後20日內向本院提出上訴書狀，其
未敘述上訴之理由者並得於提起上訴後20日內向本院補提理由書
（均須按他造當事人之人數附繕本）「切勿逕送上級法院」。
                                      書記官  劉靜慧
中　　華　　民　　國　　111 　年　　10　　月　　19　　日
附錄：本案論罪科刑法條全文
中華民國刑法第216條
行使第211條至第215條之文書者，依偽造、變造文書或登載不實
事項或使登載不實事項之規定處斷。
中華民國刑法第210條
偽造、變造私文書，足以生損害於公眾或他人者，處5年以下有
期徒刑。
中華民國刑法第220條
在紙上或物品上之文字、符號、圖畫、照像，依習慣或特約，足
以為表示其用意之證明者，關於本章及本章以外各罪，以文書論
。
錄音、錄影或電磁紀錄，藉機器或電腦之處理所顯示之聲音、影
像或符號，足以為表示其用意之證明者，亦同。
中華民國刑法第339條
意圖為自己或第三人不法之所有，以詐術使人將本人或第三人之
物交付者，處5年以下有期徒刑、拘役或科或併科50萬元以下罰
金。
以前項方法得財產上不法之利益或使第三人得之者，亦同。
前二項之未遂犯罰之。